臺灣高等法院刑事裁定　　　　　　　　 100年度聲字第2431號
聲明異議人　
即　受刑人　王士誠原名王昭皓.
送達代收人　王觀如
上列聲明異議人即受刑人因妨害性自主案件強制治療之執行，對
於臺灣桃園地方法院檢察署檢察官執行之指揮（100 年度執更字
第944 號保安處分執行指揮書）認為不當而聲明異議，本院裁定
如下：
    主  文                                                                
異議駁回。                                                                          
    理  由                                                                
一、聲明異議意旨略以：依保安處分執行法第78條規定，強制治
    療處所為公私立醫療機構，而所謂「公私立醫療機構」，依
    醫療機構設置標準第2 條規定，醫療機構可分為醫院、診所
    、其他醫療機構三類，可見執行強制治療之處所，自須符合
    上開定義之「醫療機構」。又刑法第91條之1 第1 項所謂之
    「相當」處所，係指「公私立醫療機構」，準此，行政機關
    自不得僅依行政命令或行政規則之方式，任意擴張拘束人身
    自由之監獄同屬「公私立醫療機構」，而有違反「法律優位
    原則」之情形。而「監獄」乃囚禁「犯人」之所在，故將應
    於醫院治療之病人，送入囚禁犯人之監獄處遇，非但傷害其
    人性尊嚴，抑且引致旁人以負面之有色眼光對待，自非妥適
    ；另醫療法對於各種醫療機構定有規範，未見監獄在內，益
    為明證，有最高法院100 年度台抗字第460 號裁定意旨可參
    。準此可知，強制治療因為「拘束人身自由之保安處分」，
    惟不應一律擴張「危險性」之表面意義，均令受保安處分人
    一律進入戒護場所方得施行治療，以避免侵害受處分人憲法
    第8 條人身自由基本權之保障意旨。聲明異議人即受刑人王
    士誠（簡稱聲明異議人）於民國98年4 月14日入監執行，10
    0 年2 月4 日縮刑期滿出監，同年4 月27日遭送桃園監獄執
    行保安處分，於4 月29日移至臺中監獄附設培德醫院執行刑
    後治療，該處所雖名為「醫院」，但本質卻是「監獄」，僅
    管理方式稍微不同，實質上之生活作息及空間，均受人身自
    由之拘束，而與受刑人無異，足見在監獄執行治療，與其他
    受刑人同居生活，實質上如同自由刑之執行，已屬重大侵害
    憲法人身自由基本權之保障。是本件之執行方法及處所與保
    安處分執行法規定不符，且侵害聲明異議人憲法第8 條人身
    自由基本權之保障，並違反行政執行之必要性及比例原則，
    自不得藉執行現況困難及行政怠惰等情，以推卸其責，爰請
    撤銷本件保安處分之執行云云。
二、按刑事訴訟法第484 條之聲明異議，係規定受刑人或其法定
    代理人或配偶，以檢察官執行之指揮為不當者，始得向諭知
    該裁判之法院聲明異議。是故聲明異議之對象為檢察官之指
    揮執行不當；而所謂指揮執行不當，係指違法及執行不當，
    致受刑人蒙受重大不利益者。次按「犯第221 條至第227 條
    、第228 條、第229 條、第230 條、第234 條、第332 條第
    2 項第2款 、第334 條第2 款、第348 條第2 項第1 款及其
    特別法之罪，而有下列情形之一者，得令入相當處所，施以
    強制治療：徒刑執行期滿前，於接受輔導或治療後，經鑑
    定、評估，認有再犯之危險者。…」、「前項處分期間至其
    再犯危險顯著降低為止，執行期間應每年鑑定、評估有無停
    止治療之必要。」刑法第91條之1 第1 項第1 款、第2 項分
    別規定甚明。又刑法第91條之1 立法理由為：對於犯妨害性
    自主罪者之處遇問題如藉醫療可矯治其偏差行為時，應賦予
    法院令其接受矯治之權源，以避免再犯。觸犯妨害性自主罪
    經鑑定而顯有治療之必要者，得令入相當處所，為適當之治
    療，使對性犯罪者的強制治療有法源根據，顯見立法者基於
    防衛社會之考量，認為犯妨害性自主罪者，除科處刑罰外，
    如有治療之必要，法院並得併予宣付令入相當處所施以治療
    。
三、經查：
（一）聲明異議人因犯刑法第221 條第1 項、第2 項之強制性交
      未遂罪，經臺灣桃園地方法院以97年度訴字第367 號判決
      判處有期徒刑2 年，復經本院以97年度上訴字第4030號判
      決上訴駁回確定，刑期自98年4 月14日起算，至100 年2
      月4 日執行期滿。其於臺灣臺北監獄執行期間，經施以身
      心治療及輔導教育後，臺灣臺北監獄於多次召開之輔導評
      估會議決議不通過治療，認其未來再犯風險仍高，仍有繼
      續治療之必要，建議轉介刑後機構接受強制治療，檢察官
      遂依刑法第91條之1 第1 項第1 款規定聲請令聲明異議人
      入相當處所施以強制治療，本院審核後，認於法有據，乃
      於100 年2 月9 日，以100 年度聲療第1 號裁定准許，並
      依同條第2 項規定，諭知強制治療處分期間至其再犯危險
      顯著降低為止，執行期間應每年鑑定、評估有無停止治療
      之必要，嗣經確定。嗣臺灣桃園地方法院檢察署檢察官以
      100 年度執更字第944 號保安處分執行指揮書，令聲明異
      議人入臺灣臺中監獄附設培德醫院執行刑後強制治療等情
      ，有本院上開刑事裁定書電腦列印本、本院被告前案紀錄
      表等在卷可稽。是檢察官依刑法第91條之1 規定，執行本
      院上開裁定所諭知聲明異議人施以強制治療之保安處分，
      乃於法有據，自無何違法之可言。
（二）又刑法第91條之1 之規定，應於刑之執行完畢後令入「相
      當處所」施以強制治療。而所謂保安處分之「相當處所」
      ，分別為「感化教育及強制工作處所」、「監護、禁戒及
      強制治療處所」；上列處所，由法務部或由法務部委託地
      方行政最高機關設置；此類保安處分之實施，受法務部之
      指揮、監督，保安處分執行法第2 條定有明文。是保安處
      分之處所，並非均由法務部自行設置，惟該處所若由其他
      機關（構）執行，應受法務部之指揮與監督。復強制治療
      處所為公私立醫療機構；醫療機構分類為醫院、診所及其
      他醫療機構，保安處分執行法第78條及醫療機構設置標準
      第2 條，分別定有明文。則就性侵害犯罪之強制治療處所
      而言，當指專門之公私立醫院，而該公私立醫院可由法務
      部自行設置或委託地方行政最高機關（依地方制度法第5
      條，當指省或直轄市政府）設置。本件聲明異議人經臺灣
      桃園地方法院檢察署檢察官核發執行指揮書令入臺灣臺中
      監獄附設培德醫院執行強制治療，該醫院雖隸屬法務部矯
      正署臺中監獄，惟就其組織架構而言，該醫院權屬別為「
      公立機關（構）附設醫院」，型態別為「醫院」，有行政
      院衛生署網站關於法務部矯正署臺中監獄附設培德醫院基
      本資料附卷足憑，又就其歷史沿革，緣臺灣臺中監獄醫療
      專區依「法務部中區醫療專區設置計畫」成立，且於91年
      4 月起委由「中國醫藥大學附設醫院」承接經營，並安排
      專科醫師駐診及專業護士照護服務，具相當之醫療設備與
      資源，另於93年1 月19日申請正式成立「臺灣臺中監獄附
      設培德醫院」，同年2 月16日起正式營運，亦有該醫院網
      站資料附卷可稽。是臺灣臺中監獄附設培德醫院係公立機
      關（構）附設醫院，並有相當之醫療設備與聘邀專業人員
      提供專科治療，自屬合法之強制治療場所。從而，本件檢
      察官指定具有承辦性犯罪強制診療經驗之臺灣臺中監獄附
      設培德醫院作為聲明異議人強制治療之場所，並聘邀專業
      人員提供專科治療，經核尚無不合，亦難認有何指揮執行
      之不當。而聲明異議人所引之最高法院100 年度台抗字第
      460 號裁定，乃指受保安處分人已受緩刑之宣告而無須入
      監執行，檢察官卻令入臺灣臺北監獄執行保安處分，與本
      件聲明異議人於徒刑執行完畢後，經檢察官依本院裁定令
      入具有醫療專業之相當處所（即臺灣臺中監獄附設培德醫
      院）施以強制治療顯然有別，自難比附援引。從而，聲明
      異議人執前詞聲明異議，為無理由，應予駁回。
據上論斷，應依刑事訴訟法第486 條，裁定如主文。
中    華    民    國    100    年    8    月    18    日
                  刑事第十九庭  審判長法  官  鄧振球
                                      法  官  張江澤
                                      法  官  潘翠雪
以上正本證明與原本無異。
如不服本裁定，應於收受送達後五日內向本院提出抗告狀。
                                      書記官  朱家賢
中    華    民    國    100    年    8    月    18    日